【裁判字號】    92,訴,4057
【裁判日期】    920929
【裁判案由】    清償借款等
【裁判全文】
臺灣臺北地方法院民事裁定                        九十二年度訴字第四０五七號
    原      告  中國信託商業銀行股份有限公司
    法定代理人  辜仲諒
    訴訟代理人  莊勝安
    被      告  甲○○
當事人間清償借款等事件本院裁定如下：
    主  文
本件移送臺灣嘉義地方法院。
    理  由
一、按當事人得以合意定第一審管轄法院；第二十四條之合意管轄，如當事人之一造
    為法人或商人，依其預定用於同類契約之條款而成立，按其情形顯失公平者，他
    造於為本案之言詞辯論前，得聲請移送於其管轄法院，民事訴訟法第二十四條第
    一項前段、第二十八條第二項前段分別定有明文。考其立法意旨，在於當事人之
    一造為法人或商人時，通常占有經濟上之強勢地位，如因契約涉訟而須赴被告之
    人以預定用於同類契約之債務履行地或合意管轄條款，與非法人或商人之他造訂
    立契約時，他造就此類條款表面上雖有締約與否之自由，實際上幾無磋商或變更
    之餘地。則一旦因該契約涉訟，他造即必須遠赴法人或商人以定型化契約所預定
    之法院應訴，在考量應訴之不便，且多所勞費等程序上不利益之情況下，經濟上
    弱勢者往往被迫放棄應訴之機會，如此不僅顯示公平，並某程度侵害經濟上弱勢
    者在憲法上所保障之訴訟權，於是特別明文排除合意管轄規定之適用。是以，定
    型化契約當事人因此爭執涉訟時，如法人或商人據此向合意管轄法院起訴，在不
    影響當事人程序利益及浪費訴訟資源之情況下，非法人或商人之他造於為本案之
    言詞辯論前，得聲請移送於其管轄法院。因此，在無其他特別審判籍管轄法院之
    適用時，法院受理此種移轉管轄之聲請，自應依民事訴訟法第一條「以原就被」
    原則定管轄法院。
二、經查，本件原告固主張依兩造合意訂立之個人借貸契約約定書第十三條之約定，
    兩造合意本院為管轄法院，爰向本院起訴請求被告清償借款云云。惟查，本件被
    告住所地係在嘉義縣竹崎鄉灣橋村十六鄰灣橋十四號，此有被告
    稽，被告簽訂個人借據，日後分期付款債務履行地，以及日常生活作息之地點既
    均在台灣中部地區，於發生本契約紛爭須訴訟時，自以在該處應訴最稱便利。如
    謂被告須受原告單方所擬定條款之約束，勢須為本訴而遠赴人生地不熟之本院應
    訴，如此被告在考量勞力、時間及費用等程序上不利益之情況下，或須因此放棄
    應訴之機會。由此可知，原告作為一法人，以事先擬定之個人信貸約定書約定本
    院為管轄法院，即屬顯失公平，為保護經濟上弱勢之被告，揆諸前揭規定及說明
    所示，本件即應排除合意管轄法院規定之適用。是本件既經被告抗辯管轄權，兩
    造間又無其他特別審判籍管轄法院規定之適用，依本法第一條第一項之規定，自
    應由臺灣嘉義地方法院管轄，爰依被告聲請將本件移送於該管轄法院。
三、依民事訴訟法第二十八條第一、二項，裁定如主文。
中      華      民      國    九十二    年      九      月    二十九    日
                              民事第四庭  法  官    洪于智
右正本係照原本作成
如對本裁定抗告須於裁定送達後十日內向本院提出抗告狀，並繳納抗告費新臺幣一千
元
中      華      民      國    九十二    年      九      月    二十九    日
                                          書記官    薛德芬


司法院資訊處製作；財團法人民間司法改革基金會備份。
